ACORDAO-COMPLETO-2514058

ACÓRDÃO 18105/2021 ATA 37/2021 - SEGUNDA CÂMARA

VISTOS, relatados e discutidos estes autos referentes à Tomada de Contas Especial instaurada pela Superintendência do Instituto Nacional de Colonização e Reforma Agrária - Incra no Estado de Pernambuco, em decorrência de irregularidades na execução física e financeira do objeto do Convênio 42.000/2005, celebrado entre o Incra e a Cooperativa de Prestação de Serviços Técnicos dos Assentados da Reforma Agrária Ltda. - COOPTECARA, visando à prestação de serviços de assessoria técnica, social e ambiental às famílias assentadas em projetos de assentamento do Incra, bem como a elaboração de Planos de Desenvolvimento de Assentamento - PDA e Planos de Recuperação de Assentamento. 
ACORDAM os Ministros do Tribunal de Contas da União, reunidos em sessão da 2ª Câmara, ante as razões expostas pelo Relator, em:
9.1. com fundamento nos arts. 1º, inciso I, 16, inciso III, alíneas b e c, 19, caput, e 23, inciso III, da Lei 8.443/1992, julgar irregulares as contas do Sr. Zildomar Lopes da Silva e da Cooperativa de Prestação de Serviços Técnicos dos Assentados da Reforma Agrária Ltda. - COOPTECARA e condená-los solidariamente ao pagamento das quantias a seguir indicadas, acrescidas da atualização monetária e dos juros de mora, calculados a partir das datas mencionadas até a da efetiva quitação, fixando-lhes o prazo de 15 (quinze) dias, a contar do recebimento das respectivas notificações, para que comprovem, perante o Tribunal (art. 214, inciso III, alínea a, do Regimento Interno/TCU) , o recolhimento da dívida a favor do Instituto Nacional de Colonização e Reforma Agrária - Incra, nos termos da legislação em vigor:
	Data da ocorrência
	Valor (R$) 

	19/07/2006
	845.119,23

	27/11/2006
	1.277.686,62

	22/12/2006
	376.367,66

	25/04/2007
	431.493,34

	04/05/2007
	519.908,69

	19/12/2007
	983.371,39

9.2. autorizar, caso requerido, nos termos do art. 26 da Lei 8.443/1992, o parcelamento da dívida em até 36 (trinta e seis) parcelas mensais e sucessivas, sobre a qual incidirão os correspondentes acréscimos legais (débito: atualização monetária e juros de mora) , esclarecendo aos responsáveis que a falta de pagamento de qualquer parcela importará no vencimento antecipado do saldo devedor (art. 217, § 2º, inciso II, do Regimento Interno/TCU) , sem prejuízo das demais medidas legais;  
9.3. autorizar, desde logo, a cobrança judicial da dívida a que se refere este Acórdão, caso não atendidas as notificações, com base no art. 28, inciso II, da Lei 8.443/1992;
9.4. remeter cópia deste Acórdão à Procuradoria da República no Estado do Pernambuco, com fundamento no art. 16, § 3º, da Lei 8.443/1992.

Tomada de Contas Especial instaurada em decorrência de  irregularidades na execução física e financeira do objeto pactuado mediante convênio, que visava à prestação de serviços de assessoria técnica, social e ambiental às famílias assentadas em projetos de assentamento.

Segunda Câmara

Cooperativa de Prestação de Serviços Técnicos dos Assentados da Reforma Agrária Ltda. - COOPTECARA.

3. Responsáveis: Zildomar Lopes da Silva (XXX.892.514-XX) e Cooperativa de Prestação de Serviços Técnicos dos Assentados da Reforma Agrária Ltda. - COOPTECARA (02.802.076/0001-66).

13.1. Ministros presentes: Bruno Dantas (Presidente), Augusto Nardes, Aroldo Cedraz e Raimundo Carreiro.
13.2. Ministros-Substitutos presentes: Marcos Bemquerer Costa (Relator) e André Luís de Carvalho.

MARCOS BEMQUERER

Trata-se da Tomada de Contas Especial instaurada pela Superintendência do Instituto Nacional de Colonização e Reforma Agrária - Incra no Estado do Pernambuco - SR-03/Incra, tendo como responsáveis a Cooperativa de Prestação de Serviços Técnicos dos Assentados da Reforma Agrária Ltda. - COOPTECARA e o seu então Presidente Sr. Zildomar Lopes da Silva, em decorrência de irregularidades na execução física e financeira do objeto do Convênio 42.000/2005. 
2.	A avença, celebrada entre o Incra e a COOPTECARA, tinha por objeto a prestação de serviços de assessoria técnica, social e ambiental à aproximadamente 7.642 famílias assentadas em projetos de assentamento do Incra, bem como a elaboração de 17 Planos de Desenvolvimento de Assentamento - PDA, quantitativo aletrado para 28 PDA, conforme 1º Termo Aditivo (peça 2, p. 356-360) , e 29 Planos de Recuperação de Assentamento - PRA no Estado de Pernambuco (peça 2, p. 98-111 e 119-126) .
3.	Para implementar o objeto pactuado, foi acordado o total de R$ 7.144.513,64, dos quais R$ 6.495.012,39 ficaram a cargo da União e R$ 649.501,25 à conta do convenente (peça 2, p. 122) .
4.	Transcrevo, a seguir, com os ajustes de forma necessários, excerto da instrução produzida no âmbito da Secretaria de Controle Externo de Tomada de Contas Especial - SecexTCE, no qual constam o histórico dos fatos abordados nestes autos e o correspondente exame da matéria (peça 46) :   
"HISTÓRICO
2. (...) A vigência original foi de 29/12/2005 a 29/1/2008 (peça 2, p. 123, 128) . O primeiro termo aditivo ao convênio, de 6/7/2007, teve por objeto alocar recursos do orçamento de 2006, para dar continuidade aos serviços de Assessoria Técnica, Social e Ambiental em assentamentos da Reforma Agrária, elaboração de 28 PDA e 29 PRA (peça 2, p. 356-360, 436-438) . O segundo termo aditivo, de 18/12/2007, teve por objeto prorrogar o prazo de vigência do convênio por dez meses a partir de 30/1/2008, bem como alocar recursos financeiros para fazer frente às despesas do convênio (peça 2, p. 521-522, 546-547) . O prazo para prestação de contas correspondeu a sessenta dias, a contar após o término da vigência, isto é, o prazo final correspondeu ao dia 30/1/2009 (peça 2, p. 123) .
3. Os recursos federais foram repassados para a conta corrente específica, conforme quadro abaixo (peça 2, p. 135, 371-373, 466, 485, 706-722, 764-765) :
	Número da ordem bancária
	Data
	Parcela
	Valor R$

	2005OB903375
	29/12/2005
	Primeira
	898.560,80

	2006OB900913
	19/7/2006
	Segunda
	71.980,35

	2006OB900914
	19/7/2006
		118.898,06

	2006OB900915
	19/7/2006
		654.240,28

	2006OB902554
	27/11/2006
		179.000,00

	2006OB902555
	27/11/2006
		80.650,00

	2006OB902556
	27/11/2006
		614.999,33

	2006OB902557
	27/11/2006
		304.954,94

	2006OB902558
	27/11/2006
		98.082,35

	2006OB902932
	22/12/2006
		 376.367,66

	2007OB900638
	25/4/2007
		431.493,34

	2007OB900729
	4/5/2007
		28.001,65

	2007OB900730
	4/5/2007
		10.000,00

	2007OB900731
	4/5/2007
		79.455,07

	2007OB900732
	4/5/2007
		118.105,00

	2007OB900733
	4/5/2007
		113.738,33

	2007OB900734
	4/5/2007
		170.608,64

	2007OB902781
	19/12/2007
	Terceira
	2.165.062,50

	Total de recursos federais
	R$ 6.514.198,30

4. Houve acompanhamento/fiscalização in loco do objeto do convênio apenas nos seus quatro primeiros meses de vigência, conforme demonstram os relatórios de peça 2, p. 254-261, 267-271.
5. A prestação de contas da primeira parcela (peça 2, p. 273-304, 319-325) foi aprovada quanto ao aspecto técnico mediante o Parecer Técnico, de 20/6/2006 (peça 2, p. 305-306, 326) . Por outro lado, essa prestação de contas não foi aprovada quanto ao aspecto formal e financeiro mediante o Parecer Técnico Contábil 6/2006, de 3/7/2006, que opinou pela necessidade de a convenente devolver R$ 335.801,05 (peça 2, p. 329-331) .
6. A prestação de contas física da segunda parcela (não constante destes autos) não foi aprovada quanto ao aspecto técnico pelo Parecer Técnico 6/2007, sem data (peça 2, p. 585-596) . Há registro de que não houve prestação de contas da segunda parcela quanto ao aspecto financeiro (peça 2, p. 650) .
7. A prestação de contas física da última parcela (constante destes autos apenas a primeira folha do documento Relatório dos Núcleos Operacionais à peça 2, p. 558) foi analisada pelo Parecer Técnico ATES 3/2011, de 8/7/2011 (peça 2, p. 657-663) , que, segundo o documento à peça 2, p. 650, concluiu que a convenente deveria restituir ao Incra o valor total de R$ 837.955,97.
8. A prestação de contas final (não constante destes autos) teria sido encaminhada através do Ofício 23/2009, recepcionado pelo Incra em 9/3/2009 (peça 2, p. 556) .
9. O Parecer 53/2011, de 31/8/2011, proferido pelo Serviço de Contabilidade da SR-03/Incra, considerou que deveria ser devolvido o total de R$ 5.941.805,93, sendo composto de: R$ 326.168,43 (parte da primeira parcela) ; R$ 3.450.575,00 (integralidade da segunda parcela) ; R$ 2.165.062,50 (integralidade da terceira parcela) (peça 2, p. 649-652) .
10. (...) o Sr. Zildomar Lopes da Silva recebeu a Notificação TCE 3/2011, de 16/5/2011, na mesma data (peça 2, p. 641-642) , por meio do qual o Incra notificou o ex-presidente da COOPTECARA da instauração de TCE relativa ao Convênio 42000/2005.
11. (...) a COOPTECARA recebeu a Notificação TCE 10/2011, de 7/12/2011, na data de 7/12/2011 (peça 2, p. 679-680) , na pessoa do diretor Severino José da Silva (RG 4815573/SSP-PE) (peça 2, p. 565-567, peça 3) , por meio da qual o Incra notificou a entidade da instauração de TCE relativa ao Convênio 42.000/2005.
12. Diante do não saneamento das irregularidades apontadas e da não devolução dos recursos federais, foi proferido o Relatório Final do Tomador de Contas em 21/9/2017 (peça 2, p. 763-798) , o qual contém a conclusão de que o prejuízo importaria no valor de R$ 5.941.805,93 (R$ 326.168,43 + R$ 3.450.575,00 + R$ 2.165.062,50) (peça 2, p. 750-755) , de responsabilidade solidária do Sr. Zildomar Lopes da Silva e da COOPTECARA, em razão de irregularidades na execução física e financeira e na prestação de contas do Convênio 42.000/2005 - Siafi 539446.
13. O Relatório de Auditoria da Secretaria de Controle Interno da Presidência da República (CISET/PR) também chegou às mesmas conclusões (peça 2, p. 819-821) . Após serem emitidos o Certificado de Auditoria, o Parecer do Dirigente e o Pronunciamento Ministerial (peça 2, p. 822-823, 824-825, 828) , o processo foi remetido a esse Tribunal.
14. Uma vez remetidos os autos a este Tribunal para fins de apreciação e julgamento, em sede de instrução preliminar (peça 3) , a análise dos pressupostos de procedibilidade previstos na IN/TCU 71/2012 verificou que não havia óbices preliminares que impedissem o prosseguimento desta tomada de contas especial, uma vez que não se configurou o transcurso de mais de dez anos entre o fato gerador e a primeira notificação válida dos responsáveis pela autoridade administrativa competente. Ademais, o valor atualizado do débito apurado (sem juros) , em 1º/1/2017, era superior a R$ 100.000,00, na forma estabelecida nos arts. 6º, inciso I, e 19 da IN/TCU 71/2012, modificada pela IN/TCU 76/2016.
15. Após as considerações técnicas acerca da apuração dos fatos, identificação dos responsáveis e quantificação do dano para fins de ressarcimento, a análise preliminar pugnou pela realização de diligência, ante a alegada deficiência das análises produzidas na fase interna da tomada de contas especial, nos seguintes termos (peça 3, p.5-6) : (...) .
16. Nos termos dos pronunciamentos uníssonos (peças 49-50) , a proposta foi, então, acolhida integralmente pela unidade técnica, ocasião em que foi autorizada a realização da diligência nos moldes propostos (peças 4 e 5) .
17. Promovida a diligência (peça 6) , foi encaminhada pela autarquia uma resposta parcial, datada de 03/01/2019, com a solicitação de prazo de 60 (sessenta) dias para complementação (peças 8-12) , solicitação esta que será apreciada neste momento.
18. Com efeito, dentre os novos pareceres, relatório e documentação solicitados, somente foram encaminhados a esta Corte o novo parecer financeiro (peça 8, p. 3-8) e as prestações de contas das segunda e terceira parcelas dos recursos federais repassados.
19. Deste modo, por meio do novo parecer acostado à peça 13, foi proposto, e acatada pelos dirigentes da entidade (peça 14 e 15) , o encaminhamento de nova diligência à Superintendência Regional do Incra no Estado de Pernambuco solicitando os documentos faltantes, mantendo o prazo limite de 60 (sessenta) dias para atendimento, sem possibilidade de nova prorrogação, nos seguintes moldes:
'diligenciar, com fundamento nos artigos 10, § 1º, e 11 da Lei 8.443/1992 c/c o art. 157 do RI/TCU, a Superintendência Regional do Incra no Estado de Pernambuco, para que envie, no prazo de 60 (sessenta) dias, sem possibilidade de nova prorrogação, com vistas ao atendimento dos artigos 5º, parágrafo único, incisos II a IV, e 10, inciso I, alíneas 'd', 'e' e 'h', e § 1º, alínea 'c', da IN TCU 71/2012, a seguinte documentação relativa ao Convênio 42000/2005 - Siafi 539446, celebrado entre o Incra e a COOPTCARA, considerando que a resposta encaminhada a esta Corte, em atendimento ao Ofício 1.773/2018´TCU/Secex-TCE, de 26/09/2018 (peça 6) , restou incompleta, conforme Ofício nº 81/2019/SR (03) PE-G/SR (03) PE/INCRA-INCRA, de 02/01/2019 (peça 8) .
a.1. novo relatório do tomador das contas, acompanhado de novo parecer técnico de avaliação da prestação de contas final, que contenham, para cada valor de débito, a descrição exata do seu motivo, com remissão aos documentos comprobatórios e/ou esclarecimentos devidos, com responsabilização clara e objetiva dos respectivos responsáveis;
a.2.  a prestação de contas final completa relativa à primeira parcela dos recursos federais repassados, uma vez que a encaminhada se revelou incompleta, ou seja, sem os documentos fiscais comprobatórios referenciados no novo parecer financeiro datado de 10/12/2018, anexado à resposta citada no item 'a';
a.3. extratos bancários completos da conta-corrente e/ou de investimento/poupança relativas à avença, envolvendo todo o período de vigência.
20. Após reiteração da referida diligência (peça 20) , foi encaminhado a este Tribunal o Ofício 63.019/2020/SR (03) PE-G/SR (03) PE/INCRA-INCRA, de 16/10/2020, o Superintendente Regional, Sr. Thiago Angelus Conceição Brandão, alertando quanto às dificuldades enfrentadas em virtude da pandemia, solicita prorrogação do prazo fixado em 60 (sessenta) dias para a finalização das diligências necessárias (peça 22) . 
21. Por meio do despacho anexado à peça 25, datado de 1º/12/2020, o Relator do processo, Min. Substituto Marcos Bemquerer Costa, fixou o novo prazo de prorrogação em 30 (trinta) dias a contar da notificação. 
22. Efetivada a notificação (peças 26 e 27) , foi novamente encaminhado a este Tribunal novo pedido de prorrogação de mais 60 (sessenta) dias, tendo em vista as inúmeras dificuldades observadas na análise do processo, o qual envolveria 10 volumes digitalizados, com mais de 2.600 folhas (peça 29) .
23. Em sequência, o Relator emitiu novo despacho autorizando a prorrogação solicitada, a contar do término da prorrogação anteriormente deferida (peça 31) .
24. Por fim, por intermédio do Ofício 23945/2021/SR (03) PE-G/SR (03) PE/INCRA-Incra, de 23/04/2021, o Superintendente Regional da SR (03) acostou à peça 34 o Parecer Técnico 5985 e o Despacho UAE - 03.1 8716295.
25. Além disso, aquele gestor tentou esclarecer os motivos para o não atendimento adequado e mais tempestivo da demanda oriunda desta Corte, tais como: novas medidas restritivas adotadas pelo Estado de Pernambuco em relação à pandemia, a extinção da Superintendência Regional do Incra no Médio São Francisco (que também atuou neste convênio) , com a criação da Unidade Avançada Especial do Sertão vinculada à SR (03) , acrescido do grande número de aposentadorias de servidores da autarquia.
26. Analisados os novos pareceres técnicos e contábeis apresentados, em confronto com os pareceres anteriormente emitidos e com a documentação presente nos autos, foi possível identificar exatamente os débitos existentes, com a seguinte conclusão desta unidade técnica em relação à execução de cada uma das parcelas repassadas (Instrução Técnica à peça 35) : 
a) em relação à 1ª parcela, repassada no valor de R$ 898.560,80, não haveria débito a ser imputado;
	b) em relação à 2ª parcela, repassada no valor de R$ 3.450.575,00, foi apurado débito correspondente ao valor integral transferido à convenente; e
	c) em relação à 3ª parcela, repassada no valor de R$ 2.165.062,50, foi apurado débito no valor de R$ 983.371,39.
27. Desse modo, foi proposta a realização da citação dos responsáveis nos seguintes moldes:
a) realizar a citação, com fundamento nos arts. 10, § 1º, e 12, incisos I e II, da Lei 8.443/1992 c/c o art. 202, incisos I e II, do RI/TCU, para que, no prazo de quinze dias, os responsáveis abaixo indicados, em decorrência das condutas praticadas, apresentem alegações de defesa e/ou recolham, aos cofres especificados, a quantia abaixo indicada, atualizada monetariamente a partir da respectiva data até o efetivo recolhimento, abatendo-se na oportunidade a quantia eventualmente ressarcida, na forma da legislação em vigor, que geraram a irregularidade demonstrada a seguir:
Débito relacionado ao responsável Zildomar Lopes da Silva (CPF XXX.892.514-XX) , presidente no período de 30/5/2005 a 16/6/2008, em solidariedade com a Cooperativa de Prestação de Serviços Técnicos dos Assentados da Reforma Agrária Ltda. - COOPTECARA (CNPJ 02.802.076/0001-66) .
Irregularidade: inexecução parcial do objeto do Convênio 42.000/2005 - Siafi 539446, além da impugnação de despesas na fase de prestação de contas ante as irregularidades constatadas na documentação apresentada.
Evidências da irregularidade: documentos técnicos presentes nas peças peça 2, p. 305-307, 570-575, 585-596, 649-652, e 657-663, peças 8/12 e peça 34, p.3-8. Normas infringidas: art. 93 do Decreto-lei 200, de 1967, art. 66 do Decreto 93.872, de 1986, arts. 28, 30, e 38, inciso II, alíneas 'a' e 'd', da IN/STN 01/1997; 
Débito relacionado aos responsáveis Zildomar Lopes da Silva (CPF XXX.892.514-XX) e Cooperativa de Prestação de Serviços Técnicos dos Assentados da Reforma Agrária Ltda. - COOPTECARA (CNPJ 02.802.076/0001-66) :
	Data da ocorrência
	Valor (R$) 

	19/07/2006
	845.119,23

	27/11/2006
	1.277.686,62

	22/12/2006
	376.367,66

	25/04/2007
	431.493,34

	04/05/2007
	519.908,69

	19/12/2007
	983.371,39

	 Valor do débito atualizado em 5/5/2021 (sem juros) : R$ 9.574.078,25
	Cofre credor: Instituto Nacional de Colonização e Reforma Agrária.
Conduta: inexecutar parcialmente o objeto do Convênio 42.000/2005 - Siafi 539446, além de: a) não apresentar os documentos fiscais comprobatórios das despesas, tais como faturas, notas fiscais e recibos; b) emitir um único cheque para o pagamento de diversas despesas; c) pagar despesas em data anterior à liberação dos recursos; d) realizar saques e pagamentos em espécie; e e) pagar despesas estranhas ao objeto do convênio: remédio, alimentação, serviço de cartório, correios, conta de telefone, despesas no aeroporto, pagamento de pró-labore/sócios, pagamento à Associação Centro de Capacitação Paulo Freire.
Nexo de causalidade: a inexecução parcial do objeto do Convênio 42.000/2005 - Siafi 539446, bem como: a) não apresentação dos documentos fiscais comprobatórios das despesas, tais como faturas, notas fiscais e recibos; b) emissão de um único cheque para o pagamento de diversas despesas; c) pagamento de despesas em data anterior à liberação dos recursos; d) realização de saques e pagamentos em espécie; e e) pagamentos de despesas estranhas ao objeto do convênio: remédio, alimentação, serviço de cartório, correios, conta de telefone, despesas no aeroporto, pagamento de pró-labore/sócios, pagamento à Associação Centro de Capacitação Paulo, resultaram, respectivamente, no não atingimento dos objetivos do ajuste e na não comprovação do nexo causal entre os recursos repassados e as despesas declaradas, resultando em dano ao Erário correspondente ao valor total apurado.
Culpabilidade: não há excludentes de ilicitude, de culpabilidade e de punibilidade; é razoável supor que o responsável tinha consciência da ilicitude de sua conduta; era exigível conduta diversa da praticada, qual seja, executar integralmente o objeto do Convênio 42.000/2005 - Siafi 539446, bem como: a) apresentar os documentos fiscais comprobatórios das despesas, tais como faturas, notas fiscais e recibos; b) emitir um cheque para cada despesa efetivada; c) pagar despesas somente após a liberação dos recursos; d) não realizar saques e pagamentos em espécie; e e) não realizar despesas estranhas ao objeto do convênio, tais como: remédio, alimentação, serviço de cartório, correios, conta de telefone, despesas no aeroporto, pagamento de pró-labore/sócios, pagamento à Associação Centro de Capacitação Paulo Freire, na forma prevista nos normativos pertinentes.
	(...) 
28. Em cumprimento ao pronunciamento da unidade (peças 36 e 37) , foi efetuada a citação proposta nos moldes adiante (peça 45) : 
	Comunicação
	Data da expedição 
	Peça
	Destinatário
	Origem do Endereço
	Data da ciência 
	Peça da Ciência 
	Peça da Resposta

	Ofício 24069/2021-Secomp-4
	18/05/2021
	41
	Zildomar Lopes da Silva
	Receita Federal
	27/05/2021
	42
	Não houve

	Ofício 24074/2021-Secomp-4
	18/05/2021
	40
	Cooperativa de Prestação de Serviços Técnicos dos Assentados da Reforma Agrária Ltda.
	Receita Federal
	02/06/2021
	43
	Não houve

29. Transcorrido o prazo regimental, os responsáveis Zildomar Lopes da Silva e a Cooperativa de Prestação de Serviços Técnicos dos Assentados da Reforma Agrária Ltda. permaneceram silentes, devendo ser considerados revéis, nos termos do art. 12, § 3º, da Lei 8.443/1992.
30. Conforme Despacho de Conclusão das Comunicações Processuais (peça 45) , as providências inerentes às comunicações processuais foram concluídas. 
EXAME TÉCNICO
Da validade das notificações:
31. Preliminarmente, cumpre tecer breves considerações sobre a forma como são realizadas as comunicações processuais no TCU. A esse respeito, destacam-se o art. 179 do Regimento Interno/TCU (Resolução 155, de 4/12/2002) e os arts. 3º e 4º, inciso III, § 1º, da Resolução/TCU 170/2004, in verbis:
Regimento Interno/TCU
'Art. 179. A citação, a audiência ou a notificação, bem como a comunicação de diligência, farse-ão:
I - mediante ciência da parte, efetivada por servidor designado, por meio eletrônico, fac-símile, telegrama ou qualquer outra forma, desde que fique confirmada inequivocamente a entrega da comunicação ao destinatário;
II - mediante carta registrada, com aviso de recebimento que comprove a entrega no endereço do destinatário;
III - por edital publicado no Diário Oficial da União, quando o seu destinatário não for localizado.'
Resolução/TCU 170/2004
'Art. 3º As comunicações serão dirigidas ao responsável, ou ao interessado, ou ao dirigente de órgão ou entidade, ou ao representante legal ou ao procurador constituído nos autos, com poderes expressos no mandato para esse fim, por meio de:
I - correio eletrônico, fac-símile ou telegrama;
II - servidor designado;
III - carta registrada, com aviso de recebimento;
IV - edital publicado no Diário Oficial da União, quando o seu destinatário não for localizado, nas hipóteses em que seja necessário o exercício de defesa.
Art. 4º. Consideram-se entregues as comunicações:
I - efetivadas conforme disposto nos incisos I e II do artigo anterior, mediante confirmação da ciência do destinatário;
II - realizadas na forma prevista no inciso III do artigo anterior, com o retorno do aviso de recebimento, entregue comprovadamente no endereço do destinatário;
III - na data de publicação do edital no Diário Oficial da União, quando realizadas na forma prevista no inciso IV do artigo anterior.
§ 1º O endereço do destinatário deverá ser previamente confirmado mediante consulta aos sistemas disponíveis ao Tribunal ou a outros meios de informação, a qual deverá ser juntada ao respectivo processo.'
32. Bem se vê, portanto, que a validade da citação via postal não depende de que o Aviso de Recebimento - AR seja assinado pelo próprio destinatário da comunicação, o que dispensa, no caso em tela, a entrega do AR em 'mãos próprias'. A exigência da norma é no sentido de o Tribunal verificar se a correspondência foi entregue no endereço correto, residindo aqui a necessidade de certeza inequívoca. 
33. Não é outra a orientação da jurisprudência do TCU, conforme se verifica dos julgados a seguir transcritos:
'São válidas as comunicações processuais entregues, mediante carta registrada, no endereço correto do responsável, não havendo necessidade de que o recebimento seja feito por ele próprio.' (Acórdão 3648/2013-TCU-Segunda Câmara, Relator Ministro José Jorge) ;
'É prescindível a entrega pessoal das comunicações pelo TCU, razão pela qual não há necessidade de que o aviso de recebimento seja assinado pelo próprio destinatário. Entregandose a correspondência no endereço correto do destinatário, presume-se o recebimento da citação.' (Acórdão 1019/2008-TCU-Plenário, Relator Ministro Benjamin Zymler) ;
'As comunicações do TCU, inclusive as citações, deverão ser realizadas mediante Aviso de Recebimento - AR, via Empresa Brasileira de Correios e Telégrafos, bastando para sua validade que se demonstre que a correspondência foi entregue no endereço correto.' (Acórdão 1526/2007-TCU-Plenário, Relator Ministro Aroldo Cedraz) .
34. A validade do critério de comunicação processual do TCU foi referendada pelo Supremo Tribunal Federal, nos termos do julgamento do MS-AgR 25.816/DF, por meio do qual se afirmou a desnecessidade da ciência pessoal do interessado, entendendo-se suficiente a comprovação da entrega do AR no endereço do destinatário:
'Ementa: Agravo Regimental. Mandado de segurança. Desnecessidade de intimação pessoal das decisões do Tribunal de Contas da União. Art. 179 do Regimento Interno do TCU. Intimação do ato impugnado por carta registrada, iniciado o prazo do art. 18 da Lei n. 1.533/51 da data constante do aviso de recebimento. Decadência reconhecida. Agravo improvido.
O envio de carta registrada com aviso de recebimento está expressamente enumerado entre os meios de comunicação de que dispõe o Tribunal de Contas da União para proceder às suas intimações.
O inciso II do art. 179 do Regimento Interno do TCU é claro ao exigir apenas a comprovação da entrega no endereço do destinatário, bastando o aviso de recebimento simples.' 
Da revelia dos responsáveis Zildomar Lopes da Silva e a Cooperativa de Prestação de Serviços Técnicos dos Assentados da Reforma Agrária Ltda. 
35. No caso vertente, a citação desses responsáveis se deu em endereços provenientes de pesquisa realizada junto ao sistema CPF Receita Federal (peças 38 e 39) : o Sr. Zildomar Lopes da Silva por meio do ofício à peça 41, com Aviso de Recebimento - AR à peça 42; e a Cooperativa de Prestação de Serviços Técnicos dos Assentados da Reforma Agrária Ltda., com ofício à peça 40, e Aviso de Recebimento à peça 43. 
36. Nos processos do TCU, a revelia não leva à presunção de que seriam verdadeiras todas as imputações levantadas contra os responsáveis, diferentemente do que ocorre no processo civil, em que a revelia do réu opera a presunção da verdade dos fatos narrados pelo autor (Acórdão 1009/2018-TCU-Plenário, Relator Ministro Bruno Dantas; 2.369/2013 - Plenário, Relator Ministro Benjamin Zymler e 2.449/2013 - Plenário, Relator Ministro Benjamin Zymler) . Dessa forma, a avaliação da responsabilidade do agente não pode prescindir da prova existente no processo ou para ele carreada. 
37. Ao não apresentar sua defesa, os responsáveis deixaram de produzir prova da regular aplicação dos recursos sob sua responsabilidade, em afronta às normas que impõem aos gestores públicos a obrigação legal de, sempre que demandados pelos órgãos de controle, apresentar os documentos que demonstrem a correta utilização das verbas públicas, a exemplo do contido no art. 93 do Decreto-Lei 200/1967: 'Quem quer que utilize dinheiros públicos terá de justificar seu bom e regular emprego na conformidade das leis, regulamentos e normas emanadas das autoridades administrativas competentes.' 
38. Mesmo as alegações de defesa não sendo apresentadas, considerando o princípio da verdade real que rege esta Corte, procurou-se buscar, em manifestações dos responsáveis na fase interna desta Tomada de Contas Especial, se havia algum argumento que pudesse ser aproveitado a seu favor.
39. A esse respeito, cabe registrar que a defesa apresentada pelos responsáveis na fase interna da tomada de contas especial, anexada à peça 2, p. 681/682, não trouxe qualquer dado ou documentação que pudesse auxiliar na análise da matéria ou elidir qualquer irregularidade.
40. Por último, cabe registrar que foi anexada à peça 44, o Ofício n. 41.646/2021/SR (03) PE-G/SR (03) PE/INCRA-INCRA que corresponde a uma nova resposta complementar à reiteração de diligências anteriores encaminhadas ao Incra em 13/8/2020 e 2/12/2020 (peças 20 e 26) .
41. Com efeito, o único documento novo acostado aos autos por meio desse ofício é o Parecer Técnico Contábil n. 12021/2021/SR (03) PE-04/SR903) PE-O/SR (03) PE/INCRA, datado de 20/6/2021 (peça 44, p. 14/18) , o qual não acrescentou informação alguma relevante aos autos, uma vez que somente confirmou a conclusão do Parecer Técnico 5985/2021, já analisado por esta unidade técnica à peça 35. 
42. Dessa forma, o Sr. Zildomar Lopes da Silva (...) , presidente de 30/5/2005 a 16/6/2008, e a Cooperativa de Prestação de Serviços Técnicos dos Assentados da Reforma Agrária Ltda. - COOPTECARA (...) devem ser considerados revéis, nos termos do art. 12, § 3º, da Lei 8.443/1992, devendo as respectivas contas serem julgadas irregulares, condenando-os ao pagamento, em solidariedade, do débito apurado.
Prescrição da Pretensão Punitiva
43. Vale ressaltar que a pretensão punitiva do TCU, conforme Acórdão 1441/2016-TCU-Plenário, Relator Ministro Benjamin Zymler, que uniformizou a jurisprudência acerca dessa questão, subordina-se ao prazo geral de prescrição indicado no art. 205 do Código Civil, que é de dez anos, contado da data de ocorrência da irregularidade sancionada, nos termos do art. 189 do Código Civil, sendo este prazo interrompido pelo ato que ordenar a citação, a audiência ou a oitiva dos responsáveis.
44. No caso em exame, ocorreu a prescrição, uma vez que a irregularidade sancionada ocorreu em 30/01/2009, data limite para a prestação de contas, e o ato de ordenação da citação somente foi efetivado em 10/5/2012 (peça 37) .
 (...) 
46.Tendo em vista que não constam dos autos elementos que permitam reconhecer a boa-fé dos responsáveis, sugere-se que as suas contas sejam julgadas irregulares, nos termos do art. 202, § 6º, do Regimento Interno do TCU, com a imputação do débito atualizado monetariamente e acrescido de juros de mora, nos termos do art. 202, §1º, do Regimento Interno do TCU." 
5.	Com base no exame empreendido, a SecexTCE propõe ao Tribunal (peças 46, p. 11 e 1; 47 e 48) : 
5.1. considerar revéis o Sr. Zildomar Lopes da Silva e a Cooperativa de Prestação de Serviços Técnicos dos Assentados da Reforma Agrária Ltda. - COOPTECARA, para todos os efeitos, dando-se prosseguimento ao processo, com fulcro no art. 12, § 3º, da Lei 8.443/1992; 
5.2. julgar irregulares, nos termos dos arts. 1º, inciso I, 16, inciso III, alíneas b e c, da Lei 8.443/1992, as contas do Sr. Zildomar Lopes da Silva e da Cooperativa de Prestação de Serviços Técnicos dos Assentados da Reforma Agrária Ltda. - COOPTECARA, condenando-os ao pagamento das importâncias a seguir especificadas, atualizadas monetariamente e acrescidas dos juros de mora, calculadas a partir das datas discriminadas até a data da efetiva quitação do débito, fixando-lhes o prazo de 15 (quinze) dias, para que comprovem, perante o Tribunal, o recolhimento das referidas quantias aos cofres do Instituto Nacional de Colonização e da Reforma Agrária, nos termos do art. 23, inciso III, alínea a, da citada lei, c/c o art. 214, inciso III, alínea a, do Regimento Interno/TCU: 
	Data da ocorrência
	Valor (R$) 

	19/07/2006
	845.119,23

	27/11/2006
	1.277.686,62

	22/12/2006
	376.367,66

	25/04/2007
	431.493,34

	04/05/2007
	519.908,69

	19/12/2007
	983.371,39

5.3. autorizar, desde logo, a cobrança judicial da dívida, caso não atendidas as notificações, na forma do disposto no art. 28, inciso II, da Lei 8.443/1992;
5.4. autorizar também, desde logo, se requerido, com fundamento no art. 26 da Lei 8.443/1992, c/c o art. 217, §§ 1º e 2º, do Regimento Interno/TCU, o parcelamento da dívida em até 36 parcelas; 
5.5. enviar cópia do Acórdão a ser prolatado, bem como do Relatório e do Voto que o fundamentarem, à Procuradoria da República no Estado do Pernambuco, nos termos do § 3º do art. 16 da Lei 8.443/1992, c/c o § 7º do art. 209 do Regimento Interno/TCU, para adoção das medidas cabíveis; e
5.6. enviar cópia do Acórdão que vier a ser proferido ao Instituto Nacional de Colonização e Reforma Agrária e aos responsáveis, para ciência, informando que a futura deliberação, acompanhada do Relatório e do Voto que a fundamentarem, estará disponível para a consulta no endereço www.tcu.gov.br/acordaos, além de esclarecer que, caso requerido, o TCU poderá fornecer sem custos as correspondentes cópias, de forma impressa.
6.	 O Ministério Público junto ao Tribunal, representado pelo Procurador Marinus Eduardo De Vries Marsico, manifestou-se de acordo com a proposta da SecexTCE (peça 49) .
		É o Relatório.

não há.

Procurador Marinus Eduardo De Vries Marsico.

TOMADA DE CONTAS ESPECIAL. CONVÊNIO. INCRA. PRESTAÇÃO DE SERVIÇOS DE ASSESSORIA TÉCNICA, SOCIAL E AMBIENTAL ÀS FAMÍLIAS ASSENTADAS EM PROJETOS DE ASSENTAMENTO, ELABORAÇÃO DE PLANOS DE DESENVOLVIMENTO DE ASSENTAMENTO - PDA E DE RECUPERAÇÃO DE ASSENTAMENTO - PRA. INEXECUÇÃO PARCIAL DO OBJETO PACTUADO. IRREGULARIDADES NA EXECUÇÃO FÍSICA E FINANCEIRA DO AJUSTE. IMPOSSIBILIDADE DE FORMAÇÃO DO NEXO DE CAUSALIDADE ENTRE OS RECURSOS DA AVENÇA E A EXECUÇÃO DO OBJETO PACTUADO. CITAÇÃO. REVELIA. IRREGULARIDADE DAS CONTAS, COM DÉBITO. PRESCRIÇÃO DA MULTA. O ônus de comprovar a regularidade da integral aplicação dos recursos públicos no objeto do ajuste compete ao responsável, por meio de documentação idônea, que demonstre, de forma efetiva, os gastos efetuados e o nexo de causalidade entre a verba federal recebida e as despesas incorridas.

TOMADA DE CONTAS ESPECIAL (TCE)

Secretaria de Controle Externo de Tomada de Contas Especial - SecexTCE.

Trago à apreciação deste Colegiado Tomada de Contas Especial instaurada pela Superintendência do Instituto Nacional de Colonização e Reforma Agrária - Incra no Estado do Pernambuco - SR-03/Incra, tendo como responsáveis a Cooperativa de Prestação de Serviços Técnicos dos Assentados da Reforma Agrária Ltda. - COOPTECARA e o seu então Presidente Sr. Zildomar Lopes da Silva, em decorrência de irregularidades na execução física e financeira do objeto do Convênio 42.000/2005. 
2.	A avença, celebrada entre o Incra e a COOPTECARA, tinha por objeto a prestação de serviços de assessoria técnica, social e ambiental à aproximadamente 7.642 famílias assentadas em projetos de assentamento do Incra, bem como a elaboração de 28 Planos de Desenvolvimento de Assentamento - PDA e 29 Planos de Recuperação de Assentamento - PRA no Estado de Pernambuco (peça 2, p. 119-126 e 356-360) .
3.	Para implementar o objeto pactuado, foi acordado o total de R$ 7.144.513,64, dos quais R$ 6.495.012,39 ficaram a cargo da União e R$ 649.501,25 à conta do convenente (peça 2, p. 122) .
4.	Após o saneamento dos autos, a Secretaria de Controle Externo de Tomada de Contas Especial - SecexTCE promoveu a citação solidária do Sr. Zildomar Lopes da Silva e da COOPTECARA, para que recolhessem ao Incra o valor do débito apurado de R$ 4.433.946,93, com os acréscimos legais pertinentes, e/ou oferecessem alegações de defesa, conforme a conduta de cada um, sobre a inexecução parcial do objeto do Convênio 42.000/2005. 
5.	Transcorrido o prazo regimental constante das citações solidárias, os responsáveis não recolheram o valor do débito calculado tampouco ofereceram defesa ao TCU. Tal situação configura a revelia disposta no art. 12, § 3º, da Lei 8.443/1992 e autoriza o prosseguimento do processo. 
6.	Por fim, a unidade técnica propôs a irregularidade das contas, com base nas alíneas b e c do inciso III do art. 16 da Lei 8.443/1992, do Sr. Zildomar Lopes da Silva e da Cooperativa de Prestação de Serviços Técnicos dos Assentados da Reforma Agrária Ltda., com a condenação solidária de ambos os responsáveis ao pagamento do débito calculado, sem aplicar-lhes a multa prevista no art. 57 da Lei 8.443/1992, eis que estaria prescrita a pretensão punitiva do TCU. 
7.	O Ministério Público junto ao TCU manifestou-se de acordo com a proposta da SecexTCE.
8.	Adianto-me a consignar o acolhimento da proposta da SecexTCE e do MP/TCU para julgar as contas irregulares dos responsáveis, atribuindo-lhes, na forma solidária, o montante do débito apurado, sem aplicar-lhes sanção alguma, por força da incidência da prescrição da pretensão punitiva no caso. 
9.	O conjunto probatório constante destes autos indica a inexecução parcial do objeto pactuado mediante o Convênio 42.000/2005, com débito no montante assinalado pela unidade técnica, composto da integralidade dos recursos referentes à 2ª parcela e de parte dos valores atinentes à 3ª parcela liberadas ao convenente. 
10.	 No que se refere à 2ª parcela, no total de R$ 3.450.575,54, o Parecer Financeiro de Prestação de Contas, de 10/12/2018 (peça 8, p. 3-9) concluiu pela insuficiência da documentação apresentada a título de prestação de contas (peça 8, p. 56, e peça 12, p. 74) para demonstrar a correta aplicação dos recursos no objeto pactuado, tendo em vista a falta de documentos fiscais comprobatórios das despesas incorridas, como faturas, notas fiscais e recibos, bem como a ocorrência de saques em espécie e a emissão de cheques para cobrir diversas despesas. 
11.	A falta de documentos fiscais e a ocorrência de saques em espécie da conta corrente específica agravam a situação, na medida em que impedem a identificação do necessário nexo causal entre os recursos públicos da avença e as despesas porventura realizadas para a execução do objeto do convênio. 
12.	Nos termos do Parecer 5985/2021/SR (03) -PE-D/Incra (peça 34, p. 3-8) , o concedente considerou zero percentual de execução física das atividades previstas na avença e que seriam custeadas com os recursos da 2ª parcela, seja em razão das deficiências constatadas seja pelo não atendimento às demandas feitas pelo Incra, gerando uma série de pendências. 
13.	 A propósito, constam do documento "Comissão ATES/Parecer Técnico 4/2007" (peça 2, p. 570-575) inúmeras pendências em todas as metas ajustadas, tais como: i)  falta de listas de frequência, de atas de reuniões, dos conteúdos programáticos, da avaliação dos participantes, da composição técnica dos núcleos operacionais, dos currículos dos técnicos, e de informações acerca dos locais de visitas técnicas, com anotação do respectivo período de realização e do número de pessoas envolvidas; ii) inexistência de dados sobre as parcerias que teriam sido realizadas; iii) falta de avaliação do Programa de ATES - Assistência Técnica, Social e Ambiental no exercício de 2006; iv) não apresentação do planejamento dos núcleos operacionais e dos assentamentos para o exercício de 2007; v) não apresentação do Banco de Dados dos Assentamentos; e vi) falta de informações sobre as visitas técnicas de intercâmbio declaradas e sobre as oficinas de capacitação. 
14.	 No próximo documento emitido pela Comissão ATES, isto é, no Parecer Técnico 06/2007 (peça 2, p. 585-596) , a conclusão é de não aprovar a execução física do objeto pactuado, porquanto, além das significativas deficiências na prestação de serviços de assistência técnica, social e ambiental pela convenente, as falhas antes constatadas não foram solucionadas.
15.	Sobre a 3ª parcela (no valor de R$ 2.165.062,50) , importa destacar que o Incra, tomando por base os relatórios de monitoramento, coleta de dados e o Parecer Técnico da Comissão ATES 03/2011 (peça 2, p. 657-663) , constatou a efetiva execução de 54,58% das atividades previstas para essa fase, em benefício das famílias assentadas. Restaram, porém, 45,42% das atividades previstas para essa última fase sem a devida comprovação física e financeira, implicando, assim, débito aos responsáveis. 
16.	 Vale enfatizar que compete aos responsáveis o ônus de demonstrar o regular emprego dos recursos federais recebidos, a teor das disposições dos arts. 70, parágrafo único, da Constituição Federal, 93 do Decreto-lei 200/1967 e 66 do Decreto 93.872/1986, mediante a apresentação de documentação idônea, que demonstre, de forma efetiva, o liame causal entre a verba federal recebida e as despesas incorridas no cumprimento do objeto contratual.
17.	A propósito, a jurisprudência do TCU é firme no sentido de exigir do gestor a evidência do vínculo de causalidade ora abordado. Eis alguns precedentes sobre a matéria, cujos enunciados bem retratam a questão da imprescindibilidade do elo causal para a comprovação do regular emprego dos valores públicos (Jurisprudência Selecionada do TCU) : 
Acórdão 997/2015-TCU-Plenário (rel. Min. Benjamin Zymler) 
"A prestação de contas deve demonstrar não só a execução do objeto pactuado no convênio, mas também o nexo de causalidade, por meio do vínculo estrito entre os recursos federais repassados e as despesas incorridas para a consecução do objeto conveniado, sem o que não há comprovação da boa e regular aplicação dos recursos públicos." 
Acórdão 5170/2015-TCU-Primeira Câmara (relator Ministro Walton Alencar Rodrigues) 
"A mera execução física do objeto ou de parte dele não comprova o regular emprego dos recursos de convênio firmado com a União. É necessário que o responsável demonstre o nexo causal entre os recursos por ele geridos e os documentos de despesas referentes à execução, como notas de empenho, ordens bancárias, cheques, recibos ou notas fiscais e extratos bancários, com vistas a confirmar a utilização dos recursos da União no ajuste." 
Acórdão 6173/2011-TCU-Primeira Câmara (relator Ministro José Múcio Monteiro) 
"A falta de conciliação entre notas fiscais, cheques emitidos e extratos bancários impede o estabelecimento de correlação entre os documentos informados na relação de pagamentos." 
 (Acórdão 6582/2010-TCU-Primeira Câmara, de minha relatoria) 
"A congruência entre a movimentação bancária e os comprovantes de despesas é elemento crucial para o estabelecimento do nexo de causalidade entre as despesas realizadas e os recursos transferidos, indispensável para a aprovação das contas. Demonstrar a existência desse nexo faz parte do inafastável ônus do gestor de comprovar a boa e regular aplicação dos recursos públicos colocados sob sua administração."
Acórdão 845/2014-TCU-Segunda Câmara (relatora Ministra Ana Arraes) 
"A comprovação do correto emprego dos recursos públicos enseja a demonstração do nexo causal entre tais recursos e a execução do objeto pactuado, não sendo cabível a substituição dos comprovantes de despesa por excesso de contrapartida, pois afasta a necessária conexão entre o dinheiros público e o correspondente emprego no objeto acordado." 
18.	 Nesse contexto e considerando que o Sr. Zildomar Lopes da Silva, na condição de Presidente da entidade convenente, geriu os recursos públicos oriundos do Convênio 42.000/2005, cabe julgar, como já consignei alhures, irregulares as suas contas e as da aludida Cooperativa de Prestação de Serviços Técnicos dos Assentados da Reforma Agrária Ltda. - COOPTECARA, os quais respondem solidariamente pelo valor do débito apurado. 
19.	Vale ressaltar que a Cooperativa de Prestação de Serviços Técnicos dos Assentados da Reforma Agrária Ltda. - COOPTECARA integra o rol de responsáveis desta Tomada de Contas Especial, com base no entendimento do TCU consolidado no Enunciado da Súmula de Jurisprudência 286, que assim dispõe: 
"A pessoa jurídica de direito privado destinatária de transferências voluntárias de recursos federais feitas com vistas à consecução de uma finalidade pública responde solidariamente com seus administradores pelos danos causados ao erário na aplicação desses recursos."
20.	 Por fim, nos termos fixados no Acórdão 1441/2016-TCU-Plenário (relator Min. Benjamin Zymler e redator Min. Walton Alencar Rodrigues) , registro a ocorrência da prescrição da pretensão punitiva no presente caso, como já anunciado anteriormente. Transcorreu o prazo de dez anos entre a data final da entrega da prestação de contas do ajuste (30/01/2009) , data limite em que se configuraram as irregularidades na execução física e financeira do objeto pactuado, e o ato que ordenou a citação dos responsáveis de 19/05/2021 (peça 37) , afastando assim a eventual aplicação de multa aos responsáveis. 
	Ante o exposto, manifesto-me por que seja adotada a deliberação que ora submeto a este Colegiado.
T.C.U., Sala das Sessões, em 26 de outubro de 2021.
MARCOS BEMQUERER COSTA
Relator